【裁判字號】    97,家聲,446
【裁判日期】    971126
【裁判案由】    終止收養等
【裁判全文】
臺灣臺中地方法院民事裁定       97年度家聲字第446號
聲  請  人  乙○○
右當事人聲請終止與收養人甲○、黃蔡之收養關係事件，本院
裁定如左：
    主      文
聲請人與收養人甲○、黃蔡之收養關係，准予終止。
聲請程序費用由聲請人負擔。
    理      由
一、本件聲請意旨略以：聲請人乙○○主張其於民國24年9月10
    日與收養人甲○、黃蔡間成立收養契約，復於43年5月20
    日與養父母甲○、黃蔡之子黃秋蓮結婚，當時未辦理終
    止收養登記，然聲請人既與養兄黃秋蓮結婚，自應終止雙方
    間之收養關係，今養父母均已亡故，故聲請法院許可終止收
    養關係，並請求回復本姓「王」。
二、按養父母死亡後，除終止收養有顯失公平之情事者外，養子
    女得聲請法院許可終止收養，96年5月23日修正公布之民法
    第1080條之1第1項、第4項分別定有明文。又民法第1080條
    終止收養關係須雙方同意，並應以書面為之者，原係以昭鄭
    重。如養女既經養親主持與其婚生子正式結婚，則收養關係
    人之雙方同意變更身分已具同條第1項終止收養關係之實質
    要件。縱其養親未踐行同條第2項之形式要件，旋即死亡，
    以致踐行該項程序陷於不能，則該養女之一方自得依同法第
    1081條第6款聲請法院為終止收養關係之裁定，以資救濟。
    （大法官會議解釋第58號參照）。上開說明無非針對民法近
    親結婚禁止之救濟，同理可證，民法修正後，養女既經養親
    主持與其婚生子正式結婚，則收養人之雙方同意變更身分已
    具同條第1項終止收養關係之實質要件，縱其養親未踐行同
    條第2項之形式要件，旋即死亡，該養女之一方亦得依同法
    第1080條之1第1項聲請法院為許可終止收養關係之裁定。經
    查，聲請人主張之事實，業據其提出除戶戶籍謄本、戶籍謄
    本為證，當可信為真實。而綜觀全案卷證所示，亦查無終止
    收養有顯失公平之情形。從而，聲請人本於民法第1080條之
    1第1項之規定，請求終止其與甲○、黃蔡氏間之收養關係
    ，為有理由，應予准許。
三、復按養子女及收養效力所及之直系血親卑親屬，自收養關係
    終止時起，回復其本姓，並回復其與本生父母及其親屬間之
    權利義務，民法第1083條定有明文。故本件聲請人乙○○於
    終止收養關係時起，即回復本性，無待法院之許可。併此敘
    明。
四、依非訟事件法第二十一條第一項前段，裁定如主文。
中    華    民    國    97    年    11    月    26    日
                  家事法庭    法  官  王靜秋
以上正本係照原本作成。
如不服本件裁定，得於裁定書送達之翌日起十日內，以書狀敘述
理由，向本庭提起抗告（須附繕本）。
中    華    民    國    97    年    11    月  26      日
                              書記官  楊金池


司法院資訊處製作；財團法人民間司法改革基金會備份。
